臺灣高等法院刑事判決　　　　　　　94年度上更(二)字第11號
上　訴　人
即　被　告　甲○○
選任辯護人　曾孝賢律師
　　　　　　劉邦川律師
上列上訴人因違反貪污治罪條例案件，不服臺灣板橋地方法院92
年度訴字第1130號，中華民國92年8月29日第一審判決（起訴案
號：臺灣板橋地方法院檢察署92年度偵字第7209號），提起上訴
，判決後，經最高法院第二次發回更審，本院判決如下：
    主  文
原判決撤銷。
甲○○連續依據法令從事公務之人員，利用職務上之機會詐取財
物，未遂，處有期徒刑參年捌月，褫奪公權壹年陸月。
    事  實
一、甲○○係財政部北區國稅局臺北縣中和稽徵所助理稅務員，
    負責「營業稅永和五區」即臺北縣永和市○○路1號至720號
    、民享街、民光街、民有街、秀朗路一段及民族街等商家之
    營業稅選案審核等業務，為依據法令從事於公務之人員，竟
    意圖為自己不法之所有，基於概括犯意，利用查勘商家營業
    狀況之職務上機會，明知「超凡美容用品坊」（即普莎米兒
    國際美容機構，設臺北縣永和市○○路83之1號）及「蘇莉
    斯SPA會館」（設臺北縣永和市○○路89號2樓）屬「其他經
    財政部規定免予申報銷售額之營業人」，已於91年12月4日
    發文准予「超凡美容用品坊」、同年12月20日發文准予「蘇
    莉斯SPA會館」免用統一發票，仍先後於：(一)91年12月間，
    至「超凡美容用品坊」查勘營業狀況時，得知該店於當月因
    舉辦促銷活動，營業額達到新台幣（下同）30餘萬元，竟當
    場向店長李藍湘表示，可協調電腦登錄單位將營業額調降到
    20萬元以下，但須李藍湘「意思一下」以便打點。甲○○於
    92年2月19日下午1時30分許又至該店，向店長李藍湘表示該
    店若使用發票，可能每半年即增加營業稅及委託記帳費用之
    支出8萬元，按「行規」收取該金額1/2，惟體恤該店創業維
    艱，僅收1/3即25,000元就可以免用統一發票，並指示李藍
    湘應於同年2月27日中午前，將款項連同應補正之租賃契約
    等資料送交甲○○，而施以詐術致李藍湘信以為真，以為如
    此始能免用統一發票。(二)甲○○另於92年1月7日許，至「蘇
    莉斯SPA會館」查勘營業狀況，向店長林癸妁表示如果使用
    統一發票以5%稅率計算，要繳可觀之稅金，如果可以核定免
    用統一發票，即可適用1%稅率，每月僅需繳交2,000元之營
    業稅，林癸妁如願意交付50,000元，即可核定適用免用統一
    發票，而施以詐術，致林癸妁信以為真，以為如此該店才能
    免用統一發票，而以該店草創初期，營業尚未上軌道，苦苦
    哀求後，甲○○同意將金額降為36,000元後離去。同年1 月
    底，甲○○在「蘇莉斯SPA會館」樓下遇到林癸妁，要求林
    癸妁最晚在農曆過年後、2月中旬前，將36,00 0元包在信封
    袋中，再以營利事業登記證包覆於外，送至甲○○之辦公室
    ，甲○○會交付免用統一發票貼紙與林癸妁，而連續利用職
    務上之機會詐取財物。嗣於92年2月25日，李藍湘向法務部
    調查局北部地區機動工作組提出檢舉，由李藍湘配合調查局
    調查員，先於同年2月26日以電話聯繫甲○○，並佯稱因無
    法籌得足夠金額，僅能先付20,000元，經甲○○同意並表示
    餘款日後再談。於同年2月27日上午11時許，在中和稽徵所
    內，李藍湘佯裝交付賄款20,000元與甲○○，甲○○則交付
    免用統一發票貼紙與李藍湘時，當場查獲甲○○，並扣得現
    金20,000元而未遂（此部分李藍湘並無交付之真意）；至於
    林癸妁則因始終無法籌足甲○○要求之金額，未交付上開款
    項而未遂。
二、案經法務部調查局北部地區機動工作組移送臺灣板橋地方法
    院檢察署檢察官偵查起訴。
    理  由
一、訊據被告甲○○堅決否認有何上開犯行，辯稱：「超凡美容
    用品坊」與「蘇莉斯SPA會館」均係依法准免用統一發票，
    嗣其僅係向李藍湘及林癸妁解說營業稅之稅率卻遭曲解，並
    未向該二人索取金錢云云。
二、惟查：
（一）被告係76年間起即在稅捐稽徵處任職，於82年2月18日起
      擔任助理稅務員職務，嗣因自92年1月1日營業稅收回國稅
      局自徵，由臺北縣政府稅捐稽徵處中和分處移撥至財政部
      北區國稅局中和稽徵所，被告即續任該所助理稅務員，負
      責「營業稅永和第五服務區」即臺北縣永和市○○街、中
      正路、民有街、民光街、民享街、民族街、秀安街、秀朗
      路一段、智光街等商家之營業稅選案查核業務，有財政部
      北區國稅局中和稽徵所92年7月25日北區國稅中和四字第
      0921026267號函附公務人員履歷表、服務區職掌表及行政
      業務分配表存卷可憑（見原審卷第107至第123頁），被告
      確係依據法令從事於公務之人員。
（二）依營業稅特種稅額查定辦法第3條規定：主管稽徵機關查
      定小規模營業人及其他經財政部規定免予申報銷售額之營
      業人之銷售額，應每半年於1月及7月各查定一次。其有變
      更營業項目，擴大營業場所或營業狀況、商譽、季節性及
      其他必須調整銷售額之情形時，得隨時重行查定其銷售額
      。新設立之營業人依照規定應查定計算營業稅額者，主管
      稽徵機關應於1月、4月、7月及10月查定其應納營業稅額
      。而財政部75年7月12日台財稅第7526254號函示：「使用
      統一發票銷售額標準為平均每月二十萬元」及上開條文第
      3條規定之「小規模營業人」，應為經查定已有半年期間
      平均每月達二十萬元以上之營業額，稽徵所稽查人員始會
      裁量該小規模營業人改用統一發票（見原審卷第126頁）
      。又依行為時加值型及非加值型營業稅法（92年6月25日
      修正）第13條第1項、第2項規定：小規模營業人及其他經
      財政部規定免予申報銷售額之營業人（即免使用統一發票
      者），其營業稅稅率為1%。所謂「小規模營業人」，係指
      同法第11條、第12條所列各業以外之規模狹小，平均每月
      銷售額未達財政部規定標準（現行規定為二十萬元）而查
      定課徵營業稅之營業人。至於「其他經財政部規定免予申
      報銷售額之營業人」，依同法施行細則第10條規定，係指
      理髮業、沐浴業、計程車業及其他經財政部核定之營業。
      另依行為時統一發票使用辦法（於92年12月19日修正）第
      4條亦對得免用或免開統一發票予以規定，其中第14款規
      定理髮業得免用或免開統一發票。而營業稅特種稅額查定
      辦法第6條第8款規定：營業人經營理髮業（包括理髮業及
      美容業）者，主管稽徵機關應依實際營業情形分業查定。
（三）依「財政部臺灣省北區國稅局公務分層負責明細表」所載
      ，應使用或用統一發票商號之核定及變更：「由第三層課
      （股）長決行」，故裁量「小規模營業人」應、免使用統
      一發票，應由稽查人員陳報課（股）長決行，有財政部國
      稅局北區國稅局政風室92年7月29日（92）北區國稅政第9
      20605號函可參（見原審卷第125、126頁）。而依前說明
      ，是否屬前揭「其他經財政部規定免予申報銷售額之營業
      人」，亦同屬上開職務範疇。被告擔任助理稅務員負責營
      業稅業務多年，對於上開規定及法令函釋知之甚詳，對於
      稽查新設立之「超凡美容用品坊」及「蘇莉斯SPA會館」
      之營業狀況等情形，以查定是否屬「其他經財政部規定免
      予申報銷售額之營業人」或「小規模營業人」，據以陳報
      課（股）長判定應否使用或免使用統一發票，係屬其職務
      範圍。
（四）「超凡美容用品坊」及「蘇莉斯SPA會館」經實地查核均
      屬按摩美容、臉部保養之行業，依營業稅特種稅額查定辦
      法第6條第第8款，劃歸為理髮業，並據財政部臺灣省北區
      國稅局中和稽徵所93年8月12日北區國稅中和三字0000000
      000函復稱：「本轄『超凡美容用品坊』及『蘇莉斯SPA會
      館』（該函誤植為蘇莉詩SPA會館）經核定屬於『其他經
      財政部規定免予申報銷售額之營業人』」（見本院上更(一)
      卷第111頁），復以94年1月27日北區國稅中和三字第0941
      000762號函稱：上開二家商號之營業項目，經當時實際調
      查均係以美容護膚為主業。而營利事業登記證之核發係各
      縣市政府之權責，採用立即發證制度，對於營業項目係書
      面審核認定；稽徵機關係依縣市政府發照後通報資料，採
      實際現場調查認定，故登記之營業項目與實際之營業項目
      會有不符（見本院上更(二)卷第8頁）。足見「超凡美容用
      品坊」及「蘇莉斯SPA會館」，經實際勘查現場後，確係
      「其他經財政部規定免予申報銷售額之營業人」，係屬免
      用或免開統一發票之對象，自無「小規模營業人」每月銷
      售額未達二十萬元限制之適用。至於「超凡美容用品坊」
      登記之營業項目為：「一、化粧品零售業。二、其他零售
      業（香精、精油）。三、其他顧問服務業（美容諮詢服務
      業）」，有營利事業統一發證設立登記申請書（見第4961
      號偵查卷第43頁）及臺北縣政府營利事業登記證（見第49
      61號偵查卷第50至51頁）在卷可參、「蘇莉斯SPA會館」
      登記之營業項目為：「化粧品零售業（限辦公室）」，有
      營利事業統一發證設立登記申請書附卷足憑（見本院上訴
      卷第48頁），與實際營業之美容業雖不相符，但既以實際
      查證情形作為是否免用統一發票行業別之依據，自不因登
      記營業項目而有所不同。
（五）「超凡美容用品坊」於91年10月29日申請營利事業設立登
      記，並以「本商行小規模營業交易零星，敬請准予免使用
      統一發票」提出申請免使用統一發票（見第4961號偵查卷
      第43至46頁），經於同年11月7日受理設立登記，並由被
      告於同年12月2日在營業人設立登記查簽表上簽辦「免用
      統一發票」，同日經股長核准（見第4691號偵查卷第46頁
      ），然後於同年12月4日以臺北縣政府稅捐稽徵處中和分
      處91北稅中一字第0910058445號函發文通知超凡美容用品
      坊免用統一發票（見第4961號偵查卷第62至63頁）。而「
      「蘇莉斯SPA會館」則於91年11月20日申請營利事業設立
      登記及准予免用統一發票（未具申請免用之理由）（見本
      院上訴卷第50頁），經於同年12月3日受理設立登記，並
      由被告於同年12月19日在營業人設立登記查簽表上簽辦「
      免用統一發票」，經股長核准（見本院上訴卷第45頁）後
      ，於同年12月20日以臺北縣政府稅捐稽徵處中和分處91北
      稅中一字第0910061047號函發文通知蘇莉斯SPA會館免用
      統一發票（見本院上訴卷第56頁），並據財政部臺灣省北
      區國稅局中和稽徵所以前揭94年1月27日北區國稅中和三
      字第0941000762號函稱：上開二家商號已分別經被告以91
      年12月4日91北稅中一字第0910058445號函、91年12月20
      日91北稅中一字第0910061047號函通知為免用統一發票營
      業人（見本院上更(二)卷第8頁）。
（六）被告雖已簽辦該二家業者免用統一發票，而其嗣向業者以
      前述理由索取財物之事實，徵諸：
    １「超凡美容用品坊」部分：
      (1)證人李藍湘於調查時證稱：「甲○○在九十一年十二月
        中旬來我們公司現場查勘營業狀況，向我說明小規模營
        業人的查定課徵稅率百分之一，和一般使用發票戶的稅
        率百分之五當中的差別，我在閒談中告訴甲○○，我們
        公司當月份因為辦理促銷活動以信用卡方式消費的營業
        額達到三十多萬元，甲○○當場表示將和電腦登錄單位
        協調將我們公司當月營業額調整到二十萬元以下，讓我
        們公司可以繼續適用免用發票查定課徵的標準；九十二
        年二月十九日下午十三時三十分左右，甲○○再度到我
        們公司，當場以我們公司經營概況向我分析我們公司使
        用發票和不使用發票查課營業稅的差別，並表示我們公
        司若使用發票可能每半年就會增加營利事業所得稅和委
        託記帳費用支出高達八萬多元，甲○○對我表示按行規
        需要收取前述金額的二分之一來打點電腦登錄人員協助
        規避，但體恤我們公司剛創業，所以本件他僅代表收三
        分之一的錢，就是二萬五千元轉交電腦登錄人員就可以
        免用統一發票的稅率，並要我如果同意她的條件的話，
        就在九十二年二月二十七日上午十二點以前，把錢放在
        信封內，併同我們公司原先要交給她的房屋租賃契約資
        料，拿到中和稽徵所內工作的櫃檯交給她」（見第642
        號偵查卷第7頁反面），於檢察官偵訊時證述：「我說
        我十二月份超過三十多萬營業額，她說要開發票，她有
        辦法不開，後來她說刷卡連線國稅局，她可以協調電作
        科降到二十萬，但不保證可以，她年後會給我答案。到
        九十二年二月十九日到我店中拿了一張紙條，向我說明
        開發票和不開發票的區別，如不開發票半年只要六千，
        開的話給會計記帳費用，可能要八萬元，她說有辦法可
        以幫我擺平，行情價是八萬的一半去擺平，她可以用三
        分之一去擺平打點稅捐單位，她是念我開店才三個月，
        只跟我收三分之一，二萬五千她說是代收」等語（見第
        642號偵查卷第30頁反面至第31頁），並於原審訊問時
        具結後證述上情屬實（見原審卷第40至41頁）。
      (2)證人蔡宜芬於調查時稱：91年12月間，店長李藍湘稱店
        內以信用卡刷卡之營業額超過二十萬元，被告即當場表
        示可以與電腦登錄單位協調，將店內之營業額調到二十
        萬元以下，使該店繼續適用免用統一發票之標準，要求
        該店多少要表示一下。另於92年2月19日，被告再度至
        該店找店長李藍湘，談話時被告顯得很小心，同事楊沛
        雨去倒茶時，被告尚藉機將楊沛雨支開，後來聽李藍湘
        說被告要該店付25,000元，即可調到免用統一發票（見
        第642號偵查卷第17頁反面至第18頁）。嗣於原審證稱
        ：91年12月間，其有聽到被告來店內向店長李藍湘提到
        營業額超過，如果想要在核定額的範圍內，可以幫店長
        。其親耳聽見被告對店長說「那個不是要給我，妳懂我
        的意思吧？」因為店內是開放式的，該處有四張床，現
        場只有屏風沒有門阻隔，其可以聽見她們的對談內容等
        情（見原審卷第136頁），其並當庭繪製現場位置圖（
        見原審卷第148頁），以資佐證其當時所在位置確得以
        聽聞對話內容。而92年2月19日，被告來店裡與店長李
        藍湘說話的聲音很小聲，楊沛雨有出去送茶水。事後聽
        李藍湘說是在筆談，把內容寫在紙上，該張紙於被告離
        開時也一併帶走等語（見原審卷第137至138頁）。
      (3)證人楊沛雨於調查時稱：91年12月該日，其因休假，不
        知被告來店內。92年2月19日，被告來店裡，其端茶過
        去時，被告問店長李藍湘說「她在方便講嗎？」，其即
        離開現場。嗣聽李藍湘說被告要求支付25,000元，就可
        以將該店營業額調至免用統一發票稅率（見第642號偵
        查卷第18頁正、反面）。
      (4)證人林素如於調查時稱：91年12月間，被告來該店，因
        店內沒有客人，店長李藍湘說話的聲音都聽得到；嗣92
        年2月19日被告來店內，與店長李藍湘說話的聲音愈來
        愈小，事後才聽李藍湘說是索取25,000元（見第642號
        偵查卷第18頁反面）。於原審證稱：91年12月被告來時
        ，其在裡面忙，具體談話內容不清楚，92年2月19日原
        本有聽到被告在談稅務的問題，後來聲音愈來愈小，就
        沒有聽到，是後來李藍湘說被告來要錢（見原審卷第14
        1至142頁）。
      (5)斟酌被告與證人李藍湘間並無任何仇恨怨懟，據其二人
        陳明在卷，而誣告他人犯貪污罪者，應依刑法規定加重
        其刑至二分之一，貪污治罪條例第16條第1項定有明文
        。則衡情證人李藍湘焉有甘冒誣告罪重責而虛構事實攀
        誣被告索賄之理？且證人李藍湘又有何需無中生有，杜
        撰上情轉述予其店員即蔡宜芬、楊沛雨及林素如知悉之
        必要？足認證人李藍湘所述實在。至證人蔡宜芬、楊沛
        雨、林素如所述關於聽聞證人李藍湘說被告要求25,000
        元之情節，固屬傳聞，而非其等親自見聞，不具證據能
        力，然不影響上開事實之認定。
    ２「蘇莉斯SPA會館」部分：
      (1)證人林癸妁於調查時陳稱：其因接獲臺北縣政府稅捐稽
        徵處中和分處函，通知補送營業上的證件，而得知被告
        係管區稅務員。92年1月7日前後之某日，被告到其店裡
        現場勘查，提及如果使用統一發票，以5%稅率計算營業
        稅，而如核定為免用統一發票，就可以用1%的稅率，每
        個月只繳2,000元的營業稅，並當場用鉛筆計算其稅率
        不同，表示如果給她50,000，就可以讓該店核定為免用
        統一發票。在其苦苦哀求下，被告同意就她自己的部分
        不拿，但還是需要36,000元向上面的人交代。後來在92
        年1月底時，其在店樓下遇見被告，被告表示最晚在2月
        中旬前將36,000元放在信封袋中，包在營利事業登記證
        影本內，拿到被告辦公室給被告，被告會把免用統一發
        票貼紙給她等語（見第4961號偵查卷第4、5頁），於偵
        查時具結證稱：被告來店勘查時，說其店規模很大，依
        法交很多的稅，在紙上寫50,000元，說只這些錢就幫我
        擺平，並說以後每月只要交2,000元。那時其還不懂，
        後來被告在50,000元上一直圈一直圈後，其才明白。其
        與被告殺價，被告表示其自己的部分就不要拿了，但36
        ,000 是底限，再殺下去對上面沒法交待。後來約定1月
        過年前給被告，但其籌不出錢等情（見第4961號偵查卷
        第10頁反面至第11頁反面）。嗣於原審作證時，除對於
        其究竟與被告對賄款殺價至多少元一節已不復記憶、如
        何包裝賄款一節前後不一致外，其餘證述情節均係與警
        詢及偵查時相同（見原審卷第45至46頁）。
      (2)衡諸一般人的記憶有時而窮者，隨著事發時間經過，對
        於部分細節即不復清楚記憶，且一般人於描述發生經過
        時所用字句及語氣，亦不可能如錄音帶播放般完全相同
        ，此乃情理之常。故證人林癸妁自始對於被告要求賄賂
        原委之基本重要情節均證述一致，縱其部分證詞細節前
        後不符，仍非全部均為不可採信。參以被告與證人林癸
        妁亦均陳稱其間並無何嫌隙糾紛，則證人林癸妁自無虛
        構事實以誣陷被告之動機。
      (3)被告雖另辯稱：其係寫「5」在紙上，然後在5上頭用筆
        圈起來，所指的是稅率5%的意思，林癸妁可能誤會其用
        意云云。然證人林癸妁於原審當庭即進一步明白證稱：
        被告在店內所書寫的數字為「50000」，此與5%相差很
        多的，被告確實有寫「5%」及「10%」，也向其解釋，
        但是被告也有寫「50000」等情（見原審卷第47頁）。
        而任何一位受過國民教育的國民，對於數字「5」與「
        50000」間之差別，焉有不懂辨明之理，被告此部分辯
        解，與常理不符，無足採信。
      (4)又在被告辦公桌上所扣得之桌曆，詳細記載「蘇莉斯這
        禮拜來（給貼紙）92.1.1每月2000」等字樣（影印附
        於第4961號偵查卷第8頁），其中「」之符號適與證
        人林癸妁前揭所證述之「三萬六千元金額」之意相吻合
        。雖被告又辯稱：桌曆上所載「」是表示3、6、9、
        12月份季繳營業稅，而只寫36以代表云云，然被告係負
        責營業稅業務之稅務員，營業稅為被告例行性應處理的
        事務，則營業稅乃季繳一事，對被告而言實屬日常必備
        且已知的基本常識，焉有特別紀錄於行事曆上之理？上
        開辯解，實乃欲蓋彌彰，洵無足採。
    ３按修正刑事訴訟法施行法第7條之3規定：「中華民國九十
      二年一月十四日修正通過之刑事訴訟法施行前，已繫屬於
      各級法院之案件，其以後之訴訟程序，應依修正刑事訴訟
      法終結之。但修正刑事訴訟法施行前已依法定程序進行之
      訴訟程序，其效力不受影響」。本件於修正刑事訴訟法92
      年9月1日生效施行前，即於92年4月24日起訴繫屬原審法
      院，則證人李藍湘、林癸妁、蔡宜芬、楊沛雨、林素如於
      調查中之陳述，證人李藍湘、林癸妁、蔡宜芬於檢察官偵
      查中之供述，均係在新修正刑事訴訟法施行前依舊訴訟法
      所踐行之訴訟程序，除前述傳聞部分不具證據能力外，依
      上開規定，其調查、偵查中所為證述之效力，均不受新修
      正刑事訴訟法之影響。
    ４另關於李藍湘於92年2月26日配合調查局以電話與被告聯
      繫，佯稱無法籌到足夠金額，僅能先付20,000元，該通電
      話經監聽錄音，並製有譯文在卷可參（見第642號偵查卷
      第21至22頁）。於該通電話內容中，李藍湘稱：「……我
      有一個困難點耶！因為我也是很會花錢，一下子要我拿二
      萬五出來，我在想我可不可以先給你二萬」，……又稱：
      「我一下子沒有辦法拿那麼多啊」，被告稱：「那我再幫
      你問問看」，李藍湘稱：「這樣子哦！」被告稱：「那你
      明天上午先來要不要？」李藍湘稱：「好」，被告稱：「
      那我再幫你問，再跟他講講看」，李藍湘稱：「不好意思
      ，你知道嗎？我這幾天都睡不著，到處借錢，借不到錢」
      ，被告稱：「不會啦！那我跟你講就先這樣子，後續看看
      那天再說嘛，明天來再講」……等語。又於同年2月27 日
      ，李藍湘交錢給被告時，拍攝有錄影帶。查：
      (1)有關監聽電話部分：
        被告供承係其與李藍湘之對話（見原審卷第43頁），
          惟辯稱：當時沒有仔細聽電話，只是要求補租約而已
          。在電話中所謂幫她問其他同事，是看她這種促銷期
          間刷卡偶爾超過三十萬元，可不可以不要開立統一發
          票云云（見原審卷第68頁）。惟依被告所辯，既係以
          「其他經財政部規定免予申報銷售額之營業人」准予
          免用統一發票，而非以「小規模營業人」每月銷售額
          未達二十萬元之基準為准予免用統一發票之理由，即
          無在電話中表示向其他同事再問問看偶爾超過額度可
          否免用之理，已見所辯上情無非飾卸。復對照當初「
          超凡美容用品坊」係以「小規模營業交易零星」為由
          申請免用統一發票，而臺北縣政府稅捐稽徵處中和分
          處發予「超凡美容用品坊」前揭准予免用統一發票函
          文上並未載明免用統一發票之理由及依據（見本院上
          訴卷第40、44頁），而被告前往「超凡美容用品坊」
          向李藍湘要求金錢時，亦係以控制每月營業額於二十
          萬元以下為詞等情。且當時李藍湘尚未拿到免用統一
          發票之貼紙，此經被告是認在卷，益見被告此際明知
          依所經營之行業別已屬免用統一發票，卻仍藉詞每月
          銷售額是否超逾二十萬元之另一不同免用統一發票基
          準向李藍湘要索金錢，否則大可明白告知依所經營美
          容業別可免用統一發票，與銷售額並無關連，又何必
          提及完全無關之小規模營業人免用統一發票基準，使
          不諳何以經准予免用統一發票理由之李藍湘以為須調
          整銷售額始可？
        按司法警察機關實施通訊監察時，必須合於通訊保障
          及監察法第5條第1項所規定之要件，且依法取得檢察
          官或法官所核發之通訊監察書，始得為之；其有通訊
          保障及監察法第6條所規定之急迫危險，經檢察官以
          口頭通知先予執行通訊監察者，亦應於24小時內補發
          通訊監察書，始符合法定程序。倘未依上開程序之通
          訊監察所取得之證據，即屬違背法定程序取得之證據
          ，其有無證據能力之認定，依刑事訴訟法第158條之4
          規定，應審酌人權保障及公共利益之均衡維護，以為
          判斷。至於通訊保障及監察法第29條第3款雖規定，
          監察他人之通訊，監察者為通訊之一方或已得通訊之
          一方事先同意，而非出於不法目的者，不罰。乃基於
          衡平原則，對於當事人之一方，所賦予之保護措施。
          並非謂司法警察機關於蒐集證據時，得趁此機會，於
          徵得通訊之一方事先同意，即可實施通訊監察，而無
          須聲請核發通訊監察書，以規避通訊保障及監察法第
          5條、第6條所規定之限制。從而司法警察機關縱徵得
          通訊之一方事先同意而監察他人通訊，其所取得之證
          據有無證據能力，仍應依刑事訴訟法第158條之4規定
          ，審酌人權保障及公共利益之均衡維護，以為判斷。
          否則，豈不發生得以迂迴方式徵得通訊之一方之同意
          ，即可規避應由檢察官、法官核發通訊監察書之不當
          結果，本件前次發回之最高法院93年度台上字第2949
          號判決即採此見解。上開電話監聽錄音帶及譯文，係
          法務部調查局北部機動組於徵得通訊之一方即檢舉人
          李藍湘之同意，先在李藍湘之處所安裝錄音設備，再
          於李藍湘以電話與被告聯絡時，予以錄音，係由司法
          警察機關主動安裝錄音設備，以公權力介入監察他人
          之通訊，並非通訊之一方，為保護自己之權益，而自
          行實施錄音，被告因此指上開監聽屬違法取得之證據
          ，衡酌公共利益與人權保障，應不具證據能力。
        惟李藍湘如何在電話中與被告約定次日交付上開款項
          ，並表明湊不到那麼多錢之情，業據其於偵審中證述
          在卷（見第642號偵查卷第31頁反面、原審卷第41頁
          ），被告亦是認有在電話中與李藍湘為上述對話。則
          縱除去上開電話監聽及譯文證據，亦不影響被告藉詞
          向李藍湘索取金錢事實之認定。
      (2)有關錄影帶部分：
        證人李藍湘證稱當時配合調查局人員交錢之情形為：其
        是將租賃契約放在信封袋上面，但有露出一截信封，平
        放交給被告，被告即到後方拿免用統一發票之貼紙等語
        （見原審卷第42頁）。被告則辯稱：當時李藍湘是交付
        應補之租賃契約書，沒有看到交錢云云（見原審卷第70
        頁）。雖經原審勘驗上開錄影帶，係由林藍湘背後拍攝
        ，因為被李藍湘之身體擋住，所以看不到李藍湘有否將
        裝錢之信封袋露出交付被告（見原審卷第69至70頁）。
        惟當時經由李藍湘交付之房屋租賃契約、信封及25,000
        元，均經調查人員當場查獲在案（影印附於第642號偵
        查卷第10至16頁、第44至48頁）。而此部分因屬李藍湘
        配合調查局交付被告上開款項，本身並無交付之真意，
        故被告取財僅屬未遂。
（七）關於犯罪樣態之認定：
    １公訴人於起訴書認被告涉犯貪污治罪條例第4條第1項第5
      款對於職務上行為要求賄賂罪嫌，惟因被告要求李藍湘交
      付金錢之時間，在91年12月及92年2月，而被告係於同年1
      2月2日簽辦，12月4日即發文核定免用統一發票；要求林
      癸妁交付金錢之時間，是在92年1月間，然被告於91年12
      月19日簽辦，同年12月20日即發文核准免使用統一發票，
      已如前述，足徵被告上開要求金錢之行為，均係在發文核
      定免用統一發票之後，與其核准免用統一發票並無因果關
      係，故並非對於職務上之行為要求賄賂。
    ２嗣本院上更(一)審到庭執行職務之檢察官於審判期日論告時
      稱：「本來法律規定本案的二家商店根本免用統一發票，
      本案經鈞院查證，本案的商店也經稅務單位回函免用統一
      發票，……如果被告明知本案的商店是免用統一發票，而
      利用職務上的機會詐騙商店人員說需要使用統一發票而詐
      取財物，那就是屬於利用職務上的機會詐取財物罪犯行…
      …，因此請求變更起訴法條為利用職務上的機會詐取財物
      未遂罪」（見本院上更(一)卷第150至151頁）。
    ３查被告上開向李藍湘及林癸妁要求金錢之行為，雖與職務
      上准予免用統一發票並無因果關係，前已簽辦之免用統一
      發票亦屬依法所為，並無違背職務之行為可言。惟是否屬
      於「其他經財政部規定免予申報銷售額之營業人」或「小
      規模營業人」而准予免用統一發票，屬於其職務上行為，
      於已簽辦並經股長核准且發文通知「超凡美容用品坊」、
      「蘇莉斯SPA會館」准予免用統一發票之後，利用職務上
      至商家實際勘查之機會，向李藍湘、林癸妁藉詞說明准免
      使用統一發票之差異而要索金錢，自係利用職務上之機會
      詐取財物。
    ４所謂「利用職務上之機會詐取財物」，係指假借職務上一
      切事機，以欺罔手段使人陷於錯誤而交付財物。申言之，
      即於行詐時，係利用其職務上之機會因勢乘便所致之意。
      其所利用者不論係職務本身所固有之事機，抑或由職務所
      衍生之事機，均包括在內，亦不以職務上有最後決定權者
      為限（最高法院70年度台上字第2486、6419號、81年度台
      上字第4446號、83年度台非字第210號、87年度台上字第3
      446號）。被告係以「其他經財政部規定免予申報銷售額
      之營業人」為本件二商家准予免用統一發票之理由，則於
      簽辦經核准並發文准予免用統一發票之後，商家如有疑義
      ，理應均為告知何以准予免用統一發票之事由及依據。然
      被告向李藍湘及林癸妁如何藉詞要索金錢，已如前揭事證
      前述，被告亦於原審關於李藍湘部分供述：「第一次我到
      她店裡面訪談，我們規定新設立的店要去現場訪查，我們
      訊問她的營業狀況，她告訴我九十一年十一月份刷卡十幾
      萬元，十二月份刷了三十幾萬元，我告訴她營業稅法規定
      超過二十萬元的時候要開發票，她有問我要如何使用發票
      ，她們公司有她們自己的會計師可以替她們辦理。我告訴
      她電作單位會印出前一年度的刷卡金額，會發函請她們開
      立統一發票」（見原審卷第43頁）；就林癸妁部分供述：
      「我也是到她的店裡去訪查，我告訴她說稅率是百分之五
      ，我先寫五，然後在五的上頭用筆圈起來」等語（見原審
      卷第46至47頁），則准予免用統一發票之理由既與上開說
      詞無關，為何不明白告知？反而扯出其他規定，滋生於申
      請准予免用統一發票之後，可否繼續免用之疑義。參酌准
      予免用函上未附理由，而被告身為專業之稅務人員，在各
      該商家內當場解說准否免用統一發票之規定、差異，自已
      屬施用詐術之行為。而依證人李藍湘於調查中所稱：該店
      係以營業額二十萬元以內核定稅額（見第642號偵查卷第
      40頁），另林癸妁於聽被告說明之後，尚以該店經營之初
      予以哀求，可見其等雖已據發函通知准予免用統一發票，
      但因被告前述說詞而以為隨時可以依銷售額調整是否准予
      免用，已因被告之施用詐術而信以為真，陷於錯誤。
（八）綜上所述，本件事證明確，被告所辯無非事後飾詞卸責，
      委無足採，其犯行堪以認定。
三、論罪部分：
（一）核被告所為，係犯貪污治罪條例第5條第2項、第1項第2款
      之利用職務上之機會，詐取財物未遂罪。起訴書援引同條
      例第4條第1項第5款對於職務上行為要求賄賂罪嫌，起訴
      法條尚有未洽，應予變更。其先後二次向李藍湘及林癸妁
      所為犯行，時間緊接，犯罪構成要件相同，顯係基於概括
      犯意為之，應依連續犯之規定論以一罪，並依法加重其刑
      （至其分別向李藍湘及林癸妁多次提及同一情事，為單一
      詐取財物犯行之接續實施，各為單純一詐取財物犯行）。
      因屬未遂，併依刑法第26條前段之規定減輕其刑，且先加
      後減之。
（二）本件起訴書犯罪事實已記載：「（被告）為依據法令從事
      於公務之人員，竟意圖為自己不法之所有，基於概括犯意
      ，利用查勘商家營業狀況之機會，先後……要求賄賂」，
      就其不法所有之意圖，利用職務上之機會及所使用之言詞
      手法，均記載綦明。雖因未究明要索金錢已與准予免用統
      一發票無因果關係，而使用「要求賄賂」之用語，而非記
      載詐取財物。但此僅屬該行為法律評價之問題，實可認定
      詐取財物犯行業已起訴。
（三）至最高法院89年度台上字第5416號、93年度台上字第2433
      號判決意旨所稱：科刑之判決，得就起訴之犯罪事實，變
      更檢察官所引應適用之法條者，係指法院得在起訴事實同
      一之範圍內，亦即不變更起訴之犯罪事實，始得自由認定
      事實，適用法律。本件檢察官起訴書認上訴人觸犯對於違
      背職務之行為收受賄賂罪，並無一語涉及上訴人利用職務
      上之機會「詐取財物」，且「收受賄賂」與「詐取財物」
      ，乃截然不同之兩事，並無犯罪事實同一之可言。上開判
      決所指收受賄賂與詐取財物非屬同一犯罪事實，不得變更
      起訴法條，係就事實是否同一所為闡釋。而某項犯行是否
      起訴？可否變更起訴法條？應就起訴事實如何記載以具體
      認定。如前所述，本件起訴書之起訴事實既已記載不法所
      有之意圖、利用職務上之機會及所使用之言詞手法、要索
      金錢等，實則可認定已就詐取財物犯行予以起訴，自可變
      更起訴法條。
四、原審認被告所犯罪證明確，予以論罪科刑，固非無見。惟查
    ：原判決未究明被告係依法簽辦准予免用統一發票，且於已
    簽辦並經股長核准且發文通知准予免用統一發票之後，始藉
    詞要索金錢，而論以對於違背職務之行為要求賄賂罪，自有
    未洽。被告上訴，否認犯罪，雖無理由，惟原判決既有可議
    ，自應由本院予以撤銷改判。爰審酌被告身為稅務員多年，
    不思潔身自愛，而利用職務上之機會詐取財物，敗壞官箴，
    犯後矢口否認犯行，惟向李藍湘及林癸妁所要求之金錢各為
    25,000元及36,000元，合計金額僅61,000元，數額非大，對
    李藍湘、林癸妁所生危害程度尚非嚴重等一切情狀，量處如
    主文所示之刑，並依法宣告褫奪公權。至於李藍湘所交付被
    告之20,000元，於當場查獲被告後，業已發還，有贓物領據
    存卷可稽（見第4961號偵查卷第30頁），故被告為上開犯罪
    尚無所得財物。
據上論斷，應依刑事訴訟法第369條第1項前段、第364條、第299
條第1項前段、第300條、貪污治罪條例第2條第1項前段、第5條
第2項、第1項第2款、第17條、第19條、刑法第11條前段、第56
條、第26條前段、第37條第2項，判決如主文。
本案經檢察官郭弘佑到庭執行職務。
中　　華　　民　　國　　94　　年　　3 　　月　　11　　日
　　　　　　　　　刑事第三庭審判長法　官  楊照男
  　　　　　　　　　　　　　      法　官  江振義
　　　　　　　　　　　　          法　官  王詠寰
以上正本證明與原本無異。
如不服本判決，應於收受送達後十日內向本院提出上訴書狀，其
未敘述上訴之理由者並得於提起上訴後十日內向本院補提理由書
（均須按他造當事人之人數附繕本）。
                                  書記官  駱麗君
中　　華　　民　　國　　94　　年　　3 　　月　　11　　日
附錄：本案論罪科刑法條全文
貪污治罪條例第5條
有下列行為之一者，處七年以上有期徒刑，得併科新台幣00000
000元以下罰金：
一  意圖得利，擅提或截留公款或違背法令收募稅捐或公債者。
二  利用職務上之機會，詐取財物者。
三  對於職務上之行為，要求、期約或收受賄賂或其他不正利益
者。
前項第 1 款及第 2 款之未遂犯罰之。
